guesser/bezhta.guess.lexd
LEXICON NounRoot
иса
абази[йа]	#	уст. сумма и монета в 20 копеек; къона абази сорок копеек
абазинав[ла]	#	абазинец
абазинай[ла]	#	абазинка
абано[ва]	#	курорт (чантл.)
аби[йа]	#	поговорка, пословица; илла умумаллис аби гей наши предки так говорили (говорят)
або[ол]	#	1) отец, папа; ийос або дедушка (букв. матери отец); бестӏал або отчим (букв. сиротаотец); абос або дедушка (букв. отец отца); укъо або а) тесть б) свекор (букв. большой отец); абос ис дядя (букв. брат отца); абос оьжоь сынок, сыночек (форма теплого дружеского обращения отца к сыну; букв. папин сын); ицило або а) старик б) дедушка (букв. старый отец); абос ваццал двоюродный брат отца; дие або мой отец, родной отец; абос ахъо мачеха (букв. отца жена) 2) мужчина; иллаъ абōл мокъойо к нам мужчины пришли ♦ абола мицаъ ахъал (// эцал) заменить отца (после смерти родного отца), выполнять обязанности отца (букв. на место отца стать, быть); абола билӏоъцой ахъал (// уьнхоьнаьнхаьнл) вести себя нескромно, нагло (букв. быть или вести себя как в отцовском доме) ▲
або-ийо[ол]	#	бабушка (отца мать); абоийос ис бабушкин брат; абоийос иси бабушкина сестра; илла абоийол белӏнайигна лъина лӏи йенкьейо нашей бабушке исполнилось восемьдесят пять лет
або-иси[йа]	#	тетя (сестра отца); абоисис оьжоь тетин сын, двоюродный брат; кӏетӏо абоиси хорошая (добрая) тетя
або-йаццал[ла]	#	двоюродная сестра отца
аболай[ла]	#	мачеха; дие кӏетӏо аболай гей у меня хорошая мачеха (есть)
аболъи[ла]	#	отцовство; аболъи йовал заменить отца (букв. делать отцовство)
аботӏе[йа]	#	мужеподобная женщина
абоц[а]	#	бусина, бусинка; цӏикалис абоца а) стеклянные бусы б) фарфоровые бусы; маржаллис абоц коралловая бусина; шелас абоц бусинка из рога; магьилас абоца бусы из слоновой кости ♦ кештӏиро абоццор оъал (хаш.) бесследно исчезать (букв. как серая бусинка потеряться); см. шуйра (тляд.)
абоцала[а]	#	уст. 1) тесть 2) свекор; см. ийоцала  28
абрашули[йа]	#	шелковые нитки; абрашулийас тор кружево из шелковых ниток; абрашулийас цӏиндā йовагьал вязать носки из шелковых ниток
абхазав[ла]	#	абхаз, абхазец
абхазай[ла]	#	абхазка
аваданлъи[ла]	#	1) веселость, веселье, жизнерадостность 2) хорошие взаимоотношения; аваданлъи йовал а) устроить веселье (веселиться) б) проявить дружеское отношение; аваданлъилаъ бецал жить в хороших взаимоотношениях (дружно); аваданлъи йугъолал прервать хорошие взаимоотношения
аванс[ла]	#	аванс; аванслис окко авансовые деньги; аванс йокчал получить аванс; аванс нилӏал давать аванс; аванс йинхъал получить аванс
авара[ла]	#	безразличие; равнодушие; авара гаьччоь сукӏо равнодушный (безразличный) человек (букв. равнодушие имеющий человек); гьолцол гьолълъос букъо авара гаьъаь ему все это безразлично
авараг[ла]	#	рел.
авари[йа]	#	авария; авари йахъал произойти (об аварии); авари йовал совершить аварию; аварийа йойчӏе огьдāл работать без аварии
август[йа]	#	август; август бицоъ в августе; авгуслиъ бох йагьогьца в августе сено косят
аверол[ла]	#	зоол. оса (тляд.); см. лӏорден (бежт.), ужмужи (хаш.)
авлахъ[ла]	#	равнина, степь авлахълиъ боцӏи гей в степи пасется мелкий рогатый скот ♦ гьаьй гикьа йонкъеэш авлахъ очень большая степь, необозримая степь
автамабил[ла]	#	автомобиль
автамат[ла]	#	в разн. знач. 1) автомат (оружие); автаматлиъкьā тӏотӏдāл стрелять из автомата 2) телефонавтомат
автабиаграпийа[а]	#	автобиография; автабиаграпийа чахал написать автобиографию
автобус[ла]	#	автобус; итӏино автобус маленький автобус; автобуслис истанцийа автобусная станция; ацӏона аьдаьм энлъецас автобус десятиместный автобус; автобусликьа энкьал ехать на автобусе
автаручкӏа[а]	#	авторучка; автаручкӏалад кагъай чахал написать письмо авторучкой; автаручкӏалиъис чакъи йолъойо в авторучке закончились чернила
агулав[ла]	#	агулец
агулай[ла]	#	агулка
агури[йа]	#	кирпич; итӏино агури маленький кирпич; цӏуддо агури красный кирпич; гьаьлдийо агури белый кирпич; цӏуддаъас агури а) красный кирпич б) один из красных кирпичей; агурийас билӏо кирпичный дом; агури йовал делать кирпич; агури йуьчӏаьл делать кирпич (букв. резать кирпич); см. кирпич
аграномлъи[йа]	#	профессия (занятие) агронома; аграномлъи йовал // аграномлъилаъ огьдāл работать агрономом
агьло[ва]	#	1) семья; родня, родные; род; илос агьо наша родня, наш род 2) народ; племя; жители селения; аьлӏаьш агьло жители села
адаб[ва]	#	вежливость, учтивость; воспитанность; приличие; уважение; букъо адаб большое уважение
хъатир[ва]	#	уважение, почет; адабхъатир гаьгьийо сукӏо уважаемый человек; почтенный человек (букв. уважениепочет имеющий человек); адабхъатир богьцас сукӏо уважающий людей, воспитанный человек; адабхъатир бовал уважать, почитать
адвакатлъи[ва]	#	профессия (занятие) адвоката; адвакатлъилаъ огьдāл работать адвокатом; адвакатлъи йовал исполнять обязанности адвоката; работать адвокатом; адвакатлъилас хъогьдāл учиться на адвоката
адделенийа[а]	#	отделение; гьаьйдāьш адделенийа глазное отделение; нервалāс адделенийа неврологическое отделение; къовас адделенийа детское отделение
адигейав[а]	#	адыгеец
адигейай[а]	#	адыгейка
адийал[ла]	#	нестеганное одеяло; лъӯнс адийал шерстянное одеяло; шуьшшоь адийал тонкое одеяло; адийал готал укрыться одеялом; дӣкьа адийал кьодо мокъолал натянуть одеяло на себя; см. сабани, йоргъан
адло[ла]	#	порядок; дисциплина; кӏетӏо адло хорошая дисциплина; адло гаьччоь сукӏо недисциплинированный человек; адло гаьччоь къова недисциплинированные дети; адло бовал навести порядок; адлолакьа йонкъал стать дисциплинированной; адло бугъолал нарушать дисциплину (порядок); адлолакьа бече! соблюдайте дисциплину!
низам[ла]	#	порядок; дисциплина; адлонизам гаьччоь сукӏо неорганизованный (несобранный) человек; адлонизам бовал установить (навести) порядок
адлочи[йа]	#	человек, который наводит порядок или следит за порядком
адрай[йа]	#	обобщенное название альпийской травы ▲
адрис[ла]	#	адрес; билӏос адрис домашний адрес; илос адрис наш адрес; канвертликьа адрис чахал написать адрес на конверте
ажигъдаро[ла]	#	1) заражение; ажигъдаро йахъал заразиться 2) перен. обида; ажигъдаро ахъал обидеться 3) перен. ненастье, непогода; мех ажигъдаро бахъийо погода испортилась
азаб[ла]	#	1) мученье, мука; страдание; азаб бегāл испытывать страдание, страдать; мучаться 2) наказание; азаб нилӏал (// бовал) а) мучать, истязать б) наказывать; см. азабакъуба
акъуба[а]	#	мученье, мука; страдание ▲
азаллӏибо[ла]	#	бот. акация желтая
азбар[ла]	#	двор; итӏино азбар дворик; азбаллис кало забор двора; азбарлиъ къова кӏисабас дети играют во дворе; см. беж, эзо
азикӏа[а]	#	модница; щеголиха; азикӏалъийо йахъал со вкусом (красиво) одеваться (букв. стать как
азо[а]	#	лето; биххо азо теплое (жаркое) лето; азо мокъойо наступило лето
аййат[ла]	#	рел. один из отрывков в главе
айуз[ла]	#	бот. овес (тляд.); см. суз
айча-хъибо[ла]	#	бот. пшеница (безостая)
акбар[ла]	#	рел. призыв к молитве; акбар илӏал произнести молитву, призвать к молитве ♦ анъунл акбардолана жо йикъаъас ничего не знает, ничего не понимает (букв. как осел, кроме акбара, ничего не знает)
акламо[ва]	#	зоол. верблюд; акламолис кьаьйкъена седло верблюда; акламолис бише верблюженок; акламолкьа кьаьйкъаьл сесть верхом на верблюд; см. варани
актйабер[ва]	#	октябрь; актийабер боцо октябрь; актйаберлиъ онз гӯйо в октябре выпал снег
акушер[ла]	#	акушер; махшел гаьгьийо акушер опытный акушер; акушерли кӏокӏова сукӏол наьпӏчи бōйо акушер больному сделал укол
акушерлъи[ла]	#	профессия (работа) акушера; акушерлъилаъ йогьдāл работать акушером
алагъа[а]	#	лужица (на полу); цимас алагъа лужица мочи
ал-ал[ла]	#	игр. городки; алаллилъ кӏисабāл играть в городки; алаллиъ уьваьл проиграть в игре городки
алазан[ла]	#	большая река; большое озеро (запруда)
алат[ла]	#	орудие, инструмент; устарлис алат инструмент мастера; къебедлис алатла инструменты (орудия) кузнеца
албали[йа]	#	бот. вишня; албалилас хоьхоь вишневое дерево; албалилас мураба вишневое варенье см. бали; цӏекӏбали (хаш.)
аллагь[ла]	#	рел.
алмаз[ла]	#	алмаз (инструмент для резки стекла), н стеклорез; алмазлис йи ъо йугъона алмаз затупился; алмазлид цӏика буьчӏаьл резать стекло алмазом
алпавит[ла]	#	алфавит; урус алпавит русский алфавит; маьъаьруьл алпавит алфавит аварского языка; алпавит йикъал знать алфавит; алпавит йикъелал выучить алфавит
алукӏа[ла]	#	бот. гармала обыкновенная
алӏохаьле[йа]	#	средний (из братьев, сыновей и т.д.)
аманат[йа]	#	поручение, наказ; аманат бовал дать поручение, поручить, сделать наказ; аманатлил хийанатлъи йовал изменить (букв. в поручении измену делать); аманат бугъолал не выполнить наказ ▲
амбар[ла]	#	амбар; большой деревянный сундук (для муки, зерна); хъибас боцӏилло амбар наполненный пшеницей амбар; амбарлиъ гьаьтӏтӏоь гей в амбаре мука (есть)
амро[ла]	#	1) веление, поручение 2) приказ, распоряжение; амро бовал дать распоряжение, поручить; амро бугъолал нарушить приказ (распоряжение); ослушаться; амролакьа уьнхоьнаьнхаьнл а) вести себя прилично (хорошо) б) действовать по поручению; амролакьа эцал слушаться, подчиняться, выполнять распоряжение (букв. на поручении стоять, на велении стоять) ▲
анкь[ла]	#	неделя; сид анкьилаъ в одну неделю; желалъла анкьилаъ гикьа гоцӏал навестить (или навещу) на следующей неделе; анкьилаъ илохъа гьаьлтӏи лъикъойо в течение недели мы закончили работу ♦ анкьилāд эцал долго оставаться (задержаться) гдел. (букв.  33 неделями оставаться); анкьла йāгъал долго оставаться (букв. недели отнимать); анкьилаъас анкьилаъ в каждую неделю
анта[ла]	#	время, пора; кӏетӏо анта хорошее время; букъа анталаъ в долгое продолжительное время; анта гаьчӏелаъ а) когда нет времени; в неподходящее время б) поздно ▲
анхра[ро]	#	зоол. крыса (тляд.); ср. чачананкъо, лъаьраьъанкъо
анцӏили[йа]	#	бот. бузина (вонючая)
анцӏукъала[йа]	#	бот. название сорняка
апаракӏлъи[йа]	#	1) бродяжничество 2) перен. проституция
апарат[ла]	#	в разн. знач. аппарат; сурат багъоцас апарат фотоаппарат; кино йегалцас апарат кинопроектор; апаратлис къути коробка аппарата; апаратлид сурат багъал фотографировать
аперацийа[а]	#	операция; аперацийā йовагьцас билӏо операционное помещение; аперацийа йовал оперировать
апрел[а]	#	апрель; апрел бицоъ (// бицолъ) в апреле; дие ис апреллиъ (// апрел бицоъ) ахъна мой брат родился в апреле
аптека[а]	#	аптека; аптекалис билӏо здание (помещение) аптеки; аптекалиъис дарува йовахал купить лекарства в аптеке
аптекарлъи[а]	#	профессия (должность) формацевта (аптекаря); аптекарлъилаъ йогьдāл работать фармацевтом (аптекарем); аптекарлъилаъ хъогьдāл учиться на фармацевта (аптекаря)
апшижитийа[а]	#	общежитие; истудентлāс апшижитийа студенческое общежитие; апшижитийалиъ эцал жить в общежитии
арбаъ[а]	#	среда
арбаъ-водо[бо]	#	среда (букв. среда день); арбаъ водиъ  дарсба йуьнхоьбаьлъчаь в среду начнутся занятия
арбаъ-вод[бо]	#	среда (букв. среда день); арбаъ водиъ  дарсба йуьнхоьбаьлъчаь в среду начнутся занятия
аргъан[ла]	#	гармоника, гармонь, гармошка; аргъан баькьелал играть на гармошке; аргъалликьа кӏисāл играть на гармошке
аргъи[ла]	#	сезон; пихълис аргъи сезон фруктов; гьелӏас аргъи период (сезон) созревания грецкого ореха; см. анта
арза[а]	#	заявление; жалоба; богьдабагийāс арза жалоба (заявление) рабочих; арза бовал написать жалобу, жаловаться, обращаться с жалобой (букв. заявление делать); арза нилӏал дать заявление; арза чахал написать заявление (жалобу); отпускӏалил арза нилӏал подать заявление об отпуске; арзалахъа гуцӏобахъал рассмотреть заявление (жалобу); арза хал бовал рассмотреть заявление (жалобу)
армийав[ла]	#	солдат, военнослужащий
артис[ла]	#	артист; кинолис артис киноартист
артискӏа[а]	#	актриса; театерлис артискӏа актриса театра; кинолис артискӏа киноактриса; артискӏалис гьунар мастерство актрисы
архив[ла]	#	архив; райоллис архив районный архив; архивлиъис испаравка йокчал брать справку из архива
арчинав[ла]	#	арчинец
арчинай[ла]	#	арчинка
аса[а]	#	палочка барабана; асāд дибитӏо баькьелал играть палочками на барабане
асаъахим[ла]	#	мелкокалиберная винтовка
асаъахим-топи[йа]	#	мелкокалиберная винтовка
асиллъи[йа]	#	уныние, отсутствие настрония; асиллъи гаьчӏел гей без настроения (есть)
